ACORDAO-COMPLETO-2486105

ACÓRDÃO 8393/2021 ATA 21/2021 - SEGUNDA CÂMARA

VISTOS, relatados e discutidos estes autos de Embargos de Declaração opostos por Jorge Nivaldo Ribeiro de Albuquerque contra o Acórdão 3027/2021-TCU-Segunda Câmara (Relator Ministro Raimundo Carreiro) , por meio do qual se apreciou processo de tomada de contas especial instaurada em razão da impugnação parcial de despesas dos recursos repassados à Prefeitura Municipal de Limoeiro do Anadia/AL, na modalidade fundo a fundo, à conta dos programas Proteção Social Básica - PSB e Proteção Social Especial - PSE, no exercício de 2008.
ACORDAM os ministros do Tribunal de Contas da União, reunidos em Sessão da Segunda Câmara, ante as razões expostas pelo Relator, e com fundamento nos arts. 34, da Lei 8.443/1992, e 287, do RI/TCU, em:
9.1. conhecer dos Embargos de Declaração e, no mérito, rejeitá-los; e
9.2. dar ciência ao embargante e demais interessados a respeito do inteiro teor deste acórdão, informando que esta deliberação, acompanhada do Relatório e do Voto que a fundamentam, está disponível para consulta no endereço www.tcu.gov.br/acordaos.

Embargos de Declaração opostos por Jorge Nivaldo Ribeiro de Albuquerque contra o Acórdão 3.027/2021-2ª Câmara (Relator Ministro Raimundo Carreiro), por meio do qual se apreciou processo de tomada de contas especial instaurada em razão da impugnação parcial de despesas dos recursos repassados à Prefeitura Municipal de Limoeiro do Anadia/AL, na modalidade fundo a fundo, à conta dos programas Proteção Social Básica  PSB e Proteção Social Especial  PSE, no exercício de 2008

Segunda Câmara

Prefeitura Municipal de Limoeiro de Anadia - AL.

3. Embargante: Jorge Nivaldo Ribeiro de Albuquerque (XXX.422.464-XX).

13.1. Ministros presentes: Bruno Dantas (Presidente), Augusto Nardes, Aroldo Cedraz e Raimundo Carreiro (Relator).
13.2. Ministro-Substituto presente: Marcos Bemquerer Costa.

ACORDAO-COMPLETO-2534328

Acórdão 3931/2022 - Segunda Câmara

RAIMUNDO CARREIRO

Ministro Raimundo Carreiro.

Tratam os autos de embargos de declaração opostos por Jorge Nivaldo Ribeiro de Albuquerque em face do Acórdão 3027/2021-TCU-Segunda Câmara, de minha relatoria, proferido em apreciação de tomada de contas especial instaurada em desfavor do embargante, ex-prefeito do município de Limoeiro do Anadia/AL (gestões 2001-2004 e 2005-2008) , em razão da impugnação parcial de despesas dos recursos repassados à referida municipalidade, na modalidade fundo a fundo, à conta dos programas Proteção Social Básica - PSB e Proteção Social Especial - PSE, no exercício de 2008.
2.	Reproduzo a seguir a instrução lavrada no âmbito da Secretaria de Controle Externo de Tomada de Contas Especial - SecexTCE (peça 70) , a qual contou com a concordância do Secretário da unidade (peça 71) :
Tratam-se de embargos de declaração opostos pelo responsável Jorge Nivaldo Ribeiro de Albuquerque (peça 61) , contra o Acórdão 3027/2021-TCU-Segunda Câmara, da relatoria do Ministro Raimundo Carreiro, que, em sede de tomada de contas especial, assim decidiu:
	ACORDAM os Ministros do Tribunal de Contas da União, reunidos em Sessão da Segunda Câmara, diante das razões expostas pelo Relator, em:
	9.1.	Acatar as alegações de defesa de James Marlan Ferreira Barbosa (CPF 456.567.20497) ;
	9.2.	rejeitar parcialmente as alegações defesa de Jorge Nivaldo Ribeiro de Albuquerque (CPF XXX.422.464-XX) , com acolhimento apenas dos argumentos relacionados à liquidação de despesas alusivas à execução do Piso Básico de Transição (PBT) ;
	9.3.	julgar regulares, nos termos dos arts. 1º, inciso I, 16, inciso I, e 23, inciso I, da Lei 8.443/1992, c/c os arts. 1º, inciso I, 207 e 2014, inciso I, do Regimento Interno/TCU, as contas de James Marlan Ferreira Barbosa (CPF XXX.567.204-XX) , dando-lhe quitação plena;
	9.4.	com fulcro nos arts. 1º, inciso I, 16, inciso III, alínea "d", da Lei 8.443/1992, c/c os arts. 19 e 23, inciso III, da mesma Lei, julgar irregulares as contas do Sr. Jorge Nivaldo Ribeiro de Albuquerque (CPF XXX.422.464-XX) , ex-Prefeito, gestões 2001-2004 e 2005-2008, condenando-o ao pagamento das importâncias a seguir especificadas, atualizadas monetariamente e acrescidas dos juros de mora, calculadas a partir das datas discriminadas até a data da efetiva quitação do débito, fixando-lhe o prazo de quinze dias, para que comprove, perante o Tribunal, o recolhimento das referidas quantias aos cofres do Fundo Nacional de Assistência Social, nos termos do art. 23, inciso III, alínea "a", da citada lei, c/c o art. 214, inciso III, alínea a, do Regimento Interno:
		Débitos relacionados ao Sr. Jorge Nivaldo Ribeiro de Albuquerque (CPF 606.422.46491) 
		Proteção Social Especial (PETI-SSE) :
	DATA
	VALOR (R$) 

	5/3/2008
	7.780,00

	25/6/2008
	4.420,00

	26/12/2008
	3.600,00

Piso Básico Fixo (PBF) :
	DATA
	VALOR

	7/1/2008
	1.200,00

	22/1/2008
	500,00

	23/1/2008
	1.200,00

	24/1/2008
	1.200,00

	28/10/2008
	511,22

Programa de Atenção Integral às Famílias (PAIF) :
	DATA
	VALOR (R$) 

	19/2/2008
	6.300,00

	14/3/2008
	6.300,00

	8/4/2008
	6.300,00

	12/5/2008
	6.300,00

	6/6/2008
	6.300,00

	1/7/2008
	6.300,00

	12/8/2008
	6.300,00

	4/9/2008
	6.300,00

	17/10/2008
	6.300,00

	7/11/2008
	6.300,00

	19/12/2008
	6.300,00

	9.5.	aplicar ao Sr. Jorge Nivaldo Ribeiro de Albuquerque (CPF XXX.422.464-XX) , a multa prevista no art. 57, da Lei 8.443/1992, c/c o art. 267, do RI/TCU, no valor de R$ 20.000,00 (vinte mil reais) , fixando-lhe o prazo de quinze dias, a contar da notificação, para que comprove, perante o Tribunal (art. 214, inciso III, alínea a, do Regimento Interno do TCU) , o recolhimento da dívida aos cofres do Tesouro Nacional, atualizada monetariamente desde a data deste acórdão até a do efetivo recolhimento, se paga após o vencimento, na forma da legislação em vigor;
	9.6. autorizar, desde logo, a cobrança judicial das dívidas, caso não atendida a notificação, na forma do disposto no art. 28, inciso II, da Lei 8.443/1992;
	9.7. com fundamento no art. 28, inciso I, da Lei 8.443/1992, c/c o art. 217, §§ 1º e 2º, do Regimento Interno, autorizar, desde logo, caso requerido, o parcelamento das dívidas em até 36 parcelas, incidindo, sobre cada parcela, corrigida monetariamente, os correspondentes acréscimos legais, fixando-lhe o prazo de quinze dias, a contar do recebimento da notificação, para comprovar, perante o Tribunal, o recolhimento da primeira parcela, e de trinta dias, a contar da parcela anterior, para comprovar o recolhimento das demais parcelas, devendo incidir, sobre cada valor mensal, atualizado monetariamente, os juros de mora devidos, no caso do débito, na forma prevista na legislação em vigor, alertando o responsável de que a falta de comprovação do recolhimento de qualquer parcela importará o vencimento antecipado do saldo devedor, nos termos do § 2º do art. 217 do Regimento Interno deste Tribunal;
	9.8. enviar cópia do presente Acórdão, bem como do Relatório e do Voto que o fundamentam à Procuradoria da República no Estado de Alagoas, nos termos do § 3º do art. 16 da Lei 8.443/1992, c/c o § 7º do art. 209 do Regimento Interno do TCU, para adoção das medidas cabíveis;
	9.9.	dar ciência sobre o presente Acórdão ao Fundo Nacional de Assistência Social e aos Srs. Jorge Nivaldo Ribeiro de Albuquerque (CPF XXX.422.464-XX) e James Marlan Ferreira Barbosa (CPF XXX.567.204-XX) , informando que a presente deliberação, acompanhada do Relatório e do Voto que a fundamentam, está disponível para a consulta no endereço www.tcu.gov.br/acordaos, além de esclarecer que, caso requerido, o TCU poderá fornecer sem custos as correspondentes cópias, de forma impressa.
O art. 287, §1º, do Regimento Interno do TCU prevê o direito da parte de opor embargos de declaração, no prazo de dez dias, indicando o ponto obscuro, contraditório ou omisso que entenda haver em acórdão do Tribunal.
No caso em exame, o responsável Jorge Nivaldo Ribeiro de Albuquerque tem legitimidade e interesse de recorrer do acórdão embargado, pois teve as suas contas julgadas irregulares, foi condenado em débito, e recebeu a multa capitulada no art. 57, da Lei 8.443/1992.
Os embargos foram opostos em relação ao Acórdão 3027/2021-TCU-Segunda Câmara, da relatoria do Ministro Raimundo Carreiro.  Nos termos do art. 34, § 1º, da Lei 8.443/1992, os embargos de declaração podem ser opostos por escrito pelo responsável ou interessado dentro do prazo de dez dias, contados da data da notificação. No caso concreto, o responsável foi notificado pelo Ofício 8983/2021 (peça 65) , recebido em 30/3/2021 (peça 68) , e o recurso foi juntado ao processo no dia 23/3/2021 (peça 61) .
Nessas circunstâncias, o recurso será apreciado, por ter atendido aos requisitos da singularidade e da tempestividade.
Quanto à indicação "dos pontos obscuros, contraditórios ou omissos" do acórdão combatido, foram apresentados os seguintes questionamentos:
2.1. as considerações articuladas para fundamentar o acórdão foram de caráter genérico, não se esclarecendo o porquê das alegações e documentos apresentados pela defesa não serem suficientes para afastar todos os débitos imputados ou para comprovar a boa-fé do embargante;
2.2. as preliminares de prescrição limitou-se a mencionar que a Secex-TCE e o MPTCU a teriam afastado, e sequer houve menção em relação à ausência de pressuposto para a instauração da TCE, fundada na ausência de toda a documentação apresentada como prestação de contas, o que obstou a realização de qualquer exame mínimo das alegações e o consequente exercício de defesa técnica; e
2.3. o acórdão não fundamenta, de modo suficientemente idôneo, a respeito da prescrição quinquenal da pena de multa aplicada nas tomadas de contas.
Feitas essas considerações iniciais, os embargos de declaração de peça 61, opostos pelo responsável Jorge Nivaldo Ribeiro de Albuquerque, devem ser conhecidos.
Em caráter preliminar, faz-se necessário destacar que os embargos de declaração têm por finalidade corrigir obscuridade, omissão ou contradição em deliberações do Tribunal (art. 287, do RITCU) . Seu objetivo não é o de proporcionar novo julgamento da questão posta nos autos, mas tãosomente o de esclarecer, interpretar ou completar o pronunciamento anteriormente emitido, em benefício de sua compreensão ou inteireza.
Cumpre esclarecer ainda que o Relator, em seu Voto (peça 50) , assim se pronunciou:
6. 	Declaro, desde já, minha concordância com o encaminhamento proposto pela SecexTCE, cujos fundamentos adoto como razões de decidir, sem prejuízo de breves comentários.
Nesse sentido, em relação aos pontos levantados pelo responsável Jorge Nivaldo Ribeiro de Albuquerque, informa-se que os esclarecimentos serão extraídos da instrução técnica da SecexTCE (peça 44) .
A análise das alegações e documentos apresentados pelo responsável em sua defesa foram examinados nos termos dos itens 57 a 68, da instrução de peça 44, no qual concluiu-se serem insuficientes para afastar todos os débitos imputados, e a boa-fé do embargante não ficou comprovada, em razão de sua conduta culposa e negligente ao deixar de comprovar a boa e regular aplicação dos recursos públicos que lhe foram disponibilizados (itens 45 a 55, da instrução de peça 44) .
As preliminares de prescrição, tanto em relação à pretensão ressarcitória, como em relação à pretensão punitiva, foram devidamente analisadas nos itens 29 a 32 e 34 a 36, da instrução de peça 44, e a suposta ausência de pressuposto para a instauração da TCE, fundada na ausência de toda a documentação apresentada como prestação de contas, e que teria obstado a realização de qualquer exame mínimo das alegações e o consequente exercício de defesa técnica, também foi objeto de análise nos itens 38 a 43, dessa mesma instrução de peça 44.
Os supostos pontos obscuros trataram apenas de rediscussão da matéria já levada a efeito nas instruções que conduziram ao acórdão embargado, de forma que não cabem embargos de declaração quando não existe omissão, contradição ou obscuridade, mas apenas alegação de questões afetas ao mérito da decisão combatida (Acórdão 2703/2009-TCU-Primeira Câmara, Relator Ministro Augusto Nardes) .
Assim sendo, não há que falar em omissão, obscuridade ou contradição no Acórdão 3027/2021-TCU-Segunda Câmara.
Em face do exposto, submetem-se os autos à consideração superior, para posterior envio ao Relator, propondo:
conhecer os embargos interpostos pelo responsável Jorge Nivaldo Ribeiro de Albuquerque, tendo em vista  que os mesmos observaram os requisitos da legitimidade, interesse de recorrer, singularidade e tempestividade, nos termos do art. 34, § 1º, da Lei 8.443/92, c/c o 287, § 1º do RI/TCU, para, no mérito, rejeitá-los, mantendo-se inalterados os termos do Acórdão 3027/2021-TCU-Segunda Câmara; e
dar ciência da deliberação que vier a ser proferida, bem como do relatório e do voto que a fundamentarem, ao embargante.
É o Relatório.

Marcelo Jose Bulhões Magalhães (54.229/OAB-DF) e Hugo Veloso Cavalcante (14.747/OAB-AL), representando Jorge Nivaldo Ribeiro de Albuquerque.

Procurador Rodrigo Medeiros de Lima.

TOMADA DE CONTAS ESPECIAL. FUNDO NACIONAL DE ASSISTÊNCIA SOCIAL. PROGRAMAS PROTEÇÃO SOCIAL BÁSICA E PROTEÇÃO SOCIAL ESPECIAL, EXERCÍCIO 2008. CONTAS IRREGULARES, DÉBITO E MULTA. EMBARGOS DE DECLARAÇÃO. CONHECIMENTO. REJEIÇÃO. COMUNICAÇÕES.

TOMADA DE CONTAS ESPECIAL (TCE)

Secretaria de Controle Externo de Tomada de Contas Especial (SecexTCE).

Em exame embargos de declaração opostos por Jorge Nivaldo Ribeiro de Albuquerque, ex-prefeito do município de Limoeiro do Anadia/AL (gestões 2001-2004 e 2005-2008) , em face do Acórdão 3027/2021-TCU-Segunda Câmara, de minha relatoria, proferido em apreciação de tomada de contas especial instaurada em razão da impugnação parcial de despesas dos recursos repassados ao referido município, na modalidade fundo a fundo, à conta dos programas Proteção Social Básica - PSB e Proteção Social Especial - PSE, no exercício de 2008.
2.	Por meio do Acórdão 3027/2021-TCU-Segunda Câmara, o Tribunal decidiu, no essencial:
 (...) 
9.2. rejeitar parcialmente as alegações defesa de Jorge Nivaldo Ribeiro de Albuquerque (CPF 606.422.464-91) , com acolhimento apenas dos argumentos relacionados à liquidação de despesas alusivas à execução do Piso Básico de Transição (PBT) ;
 (...) 
9.4. (...) julgar irregulares as contas do Sr. Jorge Nivaldo Ribeiro de Albuquerque (CPF 606.422.464-91) , ex-Prefeito, gestões 2001-2004 e 2005-2008, condenando-o ao pagamento das importâncias a seguir especificadas, (...) : 
 (...) 
9.5. aplicar ao Sr. Jorge Nivaldo Ribeiro de Albuquerque (CPF 606.422.464-91) , a multa prevista no art. 57, da Lei 8.443/1992, c/c o art. 267, do RI/TCU, no valor de R$ 20.000,00 (vinte mil reais) (...) ;
3.	Inconformado, o Sr. Jorge Nivaldo Ribeiro de Albuquerque opôs os embargos ora em exame, cujos argumentos principais de omissão, contradição ou obscuridade do acórdão embargado constam dos seguintes trechos reproduzidos da peça recursal apresentada (peça 61) :
a) "observa-se a insuficiência de motivação do acórdão que se valeu da genérica técnica da fundamentação per relationem";
b) "Ademais, o acórdão não fundamenta de modo suficientemente idôneo sobre, ao menos, a prescrição quinquenal da pena de multa aplicada nas tomadas de contas";
c) "a decisão é completamente omissa quanto a alegação de que estaria ausente pressuposto essencial à instauração da tomada de contas especial"; e 
d) "o acórdão se demonstra realmente omisso quanto aos argumentos que o levaram a concluir pela irregularidade das contas do embargante".
4.	Presentes os requisitos de admissibilidade previstos no art. 34 da Lei 8.443/1992, cumpre conhecer dos embargos.
5.	Em exame dos argumentos apresentados pelo embargante, a Secretaria de Controle Externo de Tomada de Contas Especial - SecexTCE (peça 70) , ressaltou que, no Voto que conduzi no Acórdão 3027/2021-TCU-Segunda Câmara (peça 50) , declarei minha anuência ao encaminhamento proposto pela unidade técnica (peças 44 a 46) , tendo registrado expressamente ter adotado os fundamentos do exame empreendido (peça 44) como razões de decidir.
6.	Especificamente com relação às alegadas lacunas na decisão embargada, a SecexTCE apontou individualmente os trechos da instrução (peça 44) em que os argumentos apresentados foram devidamente analisados:
11. A análise das alegações e documentos apresentados pelo responsável em sua defesa foram examinados nos termos dos itens 57 a 68, da instrução de peça 44, no qual concluiu-se serem insuficientes para afastar todos os débitos imputados, e a boa-fé do embargante não ficou comprovada, em razão de sua conduta culposa e negligente ao deixar de comprovar a boa e regular aplicação dos recursos públicos que lhe foram disponibilizados (itens 45 a 55, da instrução de peça 44) .
12. As preliminares de prescrição, tanto em relação à pretensão ressarcitória, como em relação à pretensão punitiva, foram devidamente analisadas nos itens 29 a 32 e 34 a 36, da instrução de peça 44, e a suposta ausência de pressuposto para a instauração da TCE, fundada na ausência de toda a documentação apresentada como prestação de contas, e que teria obstado a realização de qualquer exame mínimo das alegações e o consequente exercício de defesa técnica, também foi objeto de análise nos itens 38 a 43, dessa mesma instrução de peça 44.
7.	Nesse sentido, a unidade técnica, em pareceres uniformes (peças 70 e 71) , propôs o conhecimento dos embargos, visto que atendidos os requisitos de admissibilidade, e, no mérito, sua  rejeição, mantendo-se inalterados os termos do Acórdão 3027/2021-TCU-Segunda Câmara.
8.	Manifesto minha integral concordância com o pronunciamento da SecexTCE (peça 70) , cujos fundamentos, mais uma vez, incorporo às minhas razões de decidir, para rejeitar os aclaratórios.  
9.	Acerca do argumento de insuficiência da motivação do acórdão recorrido, em razão da utilização de fundamentação per relationem, esclareço que há firme jurisprudência do TCU, no sentido de que a expressa incorporação às razões de decidir do Relator das análises e conclusões realizadas pela unidade técnica dispensam a repetição do mesmo exame no Voto que fundamenta a decisão. Nessa mesma linha, cito recentes precedentes consignados no Acórdão 8292/2021-TCU-Primeira Câmara (Relator Ministro Benjamin Zymler) e no Acórdão 8719/2021-TCU-Primeira Câmara (Relator Ministro Walton Alencar Rodrigues) :
30.	Como é cediço, é absolutamente admitido pelo nosso sistema processual a chamada motivação per relationem, a qual se dá mediante a mera concordância com a análise de pareceres técnicos emitidos anteriormente no afã de subsidiar a atividade do juiz. Tal possibilidade está, inclusive, positivada em nosso ordenamento jurídico, mais especificamente no Decreto 9.830, de 10 de junho de 2019.
31.	Conforme o art. 2º, § 3º da aludida norma, que regulamentou parte do Decreto-Lei nº 4.657, de 4 de setembro de 1942 (Lei de Introdução às normas do Direito brasileiro - LINDB) , "a motivação poderá ser constituída por declaração de concordância com o conteúdo de notas técnicas, pareceres, informações, decisões ou propostas que precederam a decisão". 
[Acórdão 8292/2021-TCU-Primeira Câmara - Relator Ministro Benjamin Zymler]
Conforme jurisprudência pacífica deste Corte de Contas, arrazoados dos exames realizados no âmbito da unidade técnica que constem do Relatório integrante da deliberação incorporam-se às razões de decidir do Relator, na hipótese de serem por ele acolhidos, como foi o caso, sendo prescindível sua repetição no voto fundamentador da decisão1 2.
Não bastasse isso, a tese aduzida pela defesa é inconciliável com a adotada no Acórdão embargado, o que já bastaria para afastá-la, na medida em que o julgador não está obrigado a rebater, um a um, os argumentos trazidos pela parte, bastando que seus fundamentos sejam suficientes para embasar a decisão3.
1 Motivação per relationem possui amparo no art. 2º, § 3º, do Decreto 9.830, de 10 de junho de 2019.
2 Na mesma linha o entendimento do STF, evidenciado no trecho a seguir, bastante citado pela doutrina, extraído MS 27350 MC/DF (Min. Celso de Mello, DJ de 4/6/2008) : 
"Valho-me, para tanto, 'da técnica' da 'motivação' 'per relationem', o que basta para afastar eventual alegação de que este ato decisório apresentar-se-ia destituído de fundamentação. Não se desconhece, na linha de diversos precedentes que esta Suprema Corte estabeleceu a propósito da motivação por referência ou por remissão (RTJ 173/805-810, 808/809, Rel. Min. CELSO DE MELLO - RTJ 195/183-184, Rel. Min. SEPÚLVEDA PERTENCE, v.g.) , que se revela legítima, para efeito do que dispõe o art. 93 , inciso IX , da Constituição da República, a motivação 'per relationem', desde que os fundamentos existentes 'aliunde', a que se haja explicitamente reportado a decisão questionada, atendam às exigências estabelecidas pela jurisprudência constitucional do Supremo Tribunal Federal."
3 Nesse sentido, os AI-Agr-ED 806022, 805685, 798725 e 761.901, todos da relatoria do Ministro Luiz Fux
[Acórdão 8719/2021-TCU-Primeira Câmara - Relator Ministro Walton Alencar Rodrigues]
10.	Ademais, conforme bem detalhado no Relatório, a instrução da SecexTCE (peça 70)  analisou detidamente e refutou as alegações de obscuridades e omissões, sendo desnecessário reprisar aqui, individualmente, os termos dos itens da instrução da SecexTCE à peça 44 destes autos, já explicitados no item 5 deste Voto. Nos termos do art. 1º, §3º, inciso I, da Lei 8.443/1992, o Relatório é parte essencial do Acórdão ora proposto e, conforme já pontuei alhures, adoto como razões de decidir as análises e conclusões da unidade técnica nele reproduzidas.
11.	Percebe-se que o embargante, em verdade, tenta rediscutir questões de mérito, alegando tratar-se de obscuridades e omissão, o que não é cabível em sede de embargos, espécie recursal de escopo sabidamente restrito.
12.	Feitas essas ponderações, ratifico as conclusões da SecexTCE para, no mérito, rejeitar os presentes embargos.
TCU, Sala das Sessões, em 22 de junho de 2021.
RAIMUNDO CARREIRO 
Relator